臺灣臺南地方法院臺南簡易庭民事判決
111年度南小字第943號
原      告  吳哲深即深龍茶飲

訴訟代理人  謝碧雪  
被      告  國立臺南大學

法定代理人  黃宗顯  
訴訟代理人  余元智  


上列當事人間請求返還履約保證金事件，經本院臺南簡易庭於民
國111年7月13日言詞辯論終結，判決如下：
    主      文
一、原告之訴駁回。
二、訴訟費用由原告負擔。   
    事實及理由
一、原告起訴主張：
　㈠國有非公用不動產標租作業要點第15條第1項第2款規定，標
    租不動產之得標人應繳交之履約保證金計收基準為：土地及
    建築改良物一併標租，按最高標年租金換算月租金額（依最
    高標年租金除以12計算，小數點以下無條件捨去）之2倍計
    收。土地法第99條亦規定，押金金額不可超過2個月房租。
    由此可知，出租房屋之押金或履約保證金不得逾2個月之租
    金總額。
　㈡原告向被告承租位於台南市○○區○○路0段000巷00號之寰宇齋1
    樓101室，契約期限為3年，3年租金為新臺幣（下同）62萬2
    ,944元（下稱系爭租約），換算月租金額為1萬7,304元，依
    前述規定，相當於押金之履約保證金應不得逾2個月之租金
    總額，即不得逾3萬4,608元，然被告竟以標租期限3年為詞
    ，將履約保證金訂為6萬2,294元，已超過2個月之租金總額
    。
　㈢系爭租約已於民國111年4月5日終止，被告依法僅能沒收相當
    於2個月租金總額之履約保證金，被告就逾該數額之履約保
    證金，因違反前述強制規定，原告自得依民法第179條不當
    得利規定，請求被告返還2萬7,686元（計算式：6萬2,294元
    －3萬4,608元＝2萬7,686元）等語。
　㈣聲明：被告應返還履約保證金2萬7,686元。　
二、被告則抗辯以：系爭租約之出租標的並非【非公用財產】，
    不適用國有非公用不動產標租作業要點，原告之主張錯誤。
    原告於系爭租約訂立後，營運履約期間之租金、水電費均如
    期繳納，未曾就履約保證金提出質疑。系爭租約是因原告於
    約定租期屆滿前提前申請終止，依系爭租約第6點第2項規定
    ，就履約保證金依約被告得不予退還。退萬步言之，縱本院
    認為系爭租約之出租標的為公用財產，依國有財產法第43條
    第3項但書規定，租金率根本不受土地法之限制，且原告承
    租是作為營利使用，也當然不能用土地法規定的租金率來計
    算履約保證金的上限等語，並聲明：如主文第一項所示。
三、得心證之理由：
　㈠兩造於110年11月3日簽訂系爭租約，原告向被告承租位於台
    南市○○區○○路0段000巷00號之寰宇齋1樓101室，兩造約定之
    用途為飲料店業，原告並繳納6萬2,294元予被告作為系爭租
    約之履約保證金等情，為兩造所無爭執，並有系爭租約、11
    0年度南院民公慶字02286號公證書、自行收繳款項統一收據
    各1份（南司小調字卷第15至37頁）在卷可查，是此部分事
    實自能先予認定。
　㈡按無法律上之原因而受利益，致他人受損害者，應返還其利
    益。雖有法律上之原因，而其後已不存在者，亦同，民法第
    179條定有明文。原告主張系爭租約就履約保證金約定逾2月
    租金總額之2萬7,686元部分，違反國有非公用不動產標租作
    業要點第15條第1項第2款及土地法第99條規定，惟查：
　⒈系爭租約第1點即載明法令依據為【國有財產法第28條但書】
    ，而國有財產法第28條之規定為【主管機關或管理機關對於
    公用財產不得為任何處分或擅為收益。但其收益不違背其事
    業目的或原定用途者，不在此限】，是系爭租約之出租標的
    法律上性質應為【公用財產】，當無國有非公用不動產標租
    作業要點之適用甚明。
　⒉又按土地法第99條第2項規定，已交付之押金超過2個月租金
    總額時，承租人得以超過之部分抵付房租。是租賃契約之當
    事人約定押金超過2個月租金額，僅生承租人得以此抵付租
    金之效果，該租賃契約並不因此無效，亦非得據以終止租約
    之事由。此外，上開土地法之強制規定，係法律管制住宅之
    租賃，調和住宅所有人與使用人間之權利義務關係，保障住
    宅使用之公平與效益，以國家公權力指導住宅之合理利用，
    貫徹保護承租人住居安定之住宅立法政策，均屬契約自由原
    則之例外，此觀同法第94條第1項及第96條規定意旨即明。
    故其適用範圍應以供住宅使用之房屋租賃為限；至於城市地
    方供營業用之房屋，原非土地法住宅政策規劃之範疇，且承
    租人得以營商而享受商業上之特殊利益，亦非一般供住宅用
    之房屋可比，就其所約定之租金與擔保金，自無以上開規定
    加以限制之必要（最高法院95年度台上字第1907號判決意旨
    可資參照）。查原告向被告訂立系爭租約之目的為開設飲料
    店使用，業於系爭租約第2點載明，是依據上述說明，系爭
    租約之履約保證金（即相當於押金）之收取上限自無土地法
    第99條之適用至明。
　㈢基此，系爭租約就履約保證金之約定並無違反國有非公用不
    動產標租作業要點第15條第1項第2款及土地法第99條規定情
    形，則於約定有效的情況下，且原告亦無爭執系爭租約是因
    其提前向被告申請終止而結束，是依系爭租約第6點第2項及
    第18點第1項第6款及第2項規定，因不可歸責於被告，被告
    無須退還履約保證金予原告，則原告當不得依據民法第179
    條規定，向被告請求任何履約保證金。
四、綜上所述，原告依據民法第179條規定，請求被告返還履約
    保證金2萬7,686元並無理由，應予駁回。
五、本件事證已臻明確，兩造其餘之攻擊、防禦方法或所提證據
    ，經本院斟酌後，認為均不足以影響本判決之結果，無逐一
    論駁之必要，併此敘明。　　
六、訴訟費用之依據：民事訴訟法第78條。　
中　　華　　民　　國　　111 　年　　7 　　月　　19　　日
                  臺南簡易庭    法  官　廖建瑋
以上正本係照原本作成。
如不服本判決，應於送達後20日內，向本院提出上訴狀並表明上
訴理由，如於本判決宣示後送達前提起上訴者，應於判決送達後
20日內補提上訴理由書（須附繕本）。
對於小額程序之第一審判決之上訴，非以其違背法令之理由，不
得為之。且上訴狀內應記載表明（一）原判決所違背之法令及其
具體內容。（二）依訴訟資料可認為原判決有違背法令之具體事
實者。若委任律師提起上訴者，應一併繳納上訴審裁判費，否則
本院得不命補正逕行駁回上訴。
中　　華　　民　　國　　111 　年　　7 　　月　　19　　日
　 　　　                      書記官　鄭梅君